---
title: "Análisis exploratorio y estadísitico de datos"
author: "Felipe Tucca Díaz"
date: '2022-06-26'
output:
  html_document: default
  word_document: default
  pdf_document: default
---

```{r setup, include=FALSE}
knitr::opts_chunk$set(warning = FALSE, message = FALSE)

library(readxl)
library(stats)
library(ggplot2)
library(kableExtra)
library(knitr)
library(DT)
library(dplyr)
library(tidyr)
library(pander)
library(lmtest)
library(gridExtra)
library(multcomp)
library(car)

```

### Enlace github: https://github.com/FelipeTucca/Tarea_DiplomadoR 



# **Análisis exploratorio de datos sobre la mortalidad en *Salmo salar* a causa de los factores bloom de algas y oxígeno disuelto**

```{r set de datos en excel, echo=TRUE}
Mortalidad <- read_excel("Mortalidad.xlsx")
```



## **Análisis preliminar de la base de datos**

Un ajuste previo de la información presente en la planilla "**mortalidad.xlsx**" se realizó mediante la transformación de datos con la función as.factor(), luego se generaron dos nuevas columnas llamadas "*Causa* (agrupando los factores "Mort_bloom" y "Mort_OD") y "*Muertos*" con la función gather(). Finalmente, se filtraron los valores cero con la función filter(). El ajuste en la base de datos permitió generar un nuevo objeto llamado "**Mortalidad1.xlsx**" para un trabajo óptimo de la información y posterior realización de las tareas indicadas en la pauta de trabajo.


```{r resumen preliminar, echo=TRUE}
summary(Mortalidad)
```



### *Transformación de datos mediante as.factor*

```{r transformación centro_id, echo=TRUE}
Mortalidad$centro_id <- as.factor(Mortalidad$centro_id)
```

```{r transformación año, echo=TRUE}
Mortalidad$año <- as.factor(Mortalidad$año)
```

```{r transformacion mes, echo=TRUE}
Mortalidad$mes <- as.factor(Mortalidad$mes)
```

```{r transformacion Semana, echo=TRUE}
Mortalidad$Semana <- as.factor(Mortalidad$Semana)
```

```{r resumen con factores modificados, echo=TRUE}
summary(Mortalidad)
```



### *Colapso de columnas con la función gather() y filtro de datos con la función filter()*

```{r ordenar datos con gather, echo=TRUE}
Mortalidad1 <- gather(Mortalidad,"Causa", "Muertos", 7:8 ) %>% filter(Muertos > 0)
```

```{r resumen datos, echo=TRUE}
summary(Mortalidad1)
```

La columna causa se transformó a factor mediante la función as.factor().

```{r transformación datos, echo=TRUE}
Mortalidad1$Causa <- as.factor(Mortalidad1$Causa)
```



### *Resumen final de la información*

```{r resumen datos finales, echo=TRUE}
summary(Mortalidad1)
```



## **Variación de la variable mediante histogramas**


### *Histograma 1: Número de peces muertos y cálculo de biomasa muerta (toneladas)*

Debido a que no se logró visualizar de buena manera la información utilizando histograma (ver "Histograma peces muertos"), se procedió a la transformación logarítmica de la variable mortalidad en *S. salar* para los años comprendidos entre el 2011 al 2022.  

```{r histograma 1 peces muertos, echo=TRUE}
ggplot(Mortalidad1, aes(Muertos)) + 
  geom_histogram(bins = 30, color = "black", fill = "steelblue1")+ 
  labs(title="Histograma peces muertos", x="Muertos", y="Frecuencia") + theme_bw()
```



### *Transformación log con función mutate ()*


#### *_Histograma peces muertos_*

Al transformar los valores logaritmicamente la variable "Muertos" presenta una mejor visualización de la información (ver Histograma salmones muertos entre 2011 al 2022).

```{r histograma 1 datos transformado log de peces muertos, echo=TRUE}
Mortalidad1 %>% mutate(log_Muertos= log(Muertos)) %>% ggplot(aes(log_Muertos)) + 
  geom_histogram(bins = 20, color = "black", fill = "steelblue1")+ labs(title="Histograma salmones muertos entre los años 2011 al 2022", x="Log Nro. de Muertos", y="Frecuencia") + theme_bw()
```



#### *_Histograma biomasa muerta (toneladas)_*

Luego se calculó la biomasa de peces muertos (toneladas), siendo transformada a valores logaritmo para una mejor visualización de la información (ver Histograma biomasa muerta (ton) entre los años 2011 al 2022).

```{r histograma 1 datos transformado log de biomasa muerta, echo=TRUE}
Mortalidad1 %>% mutate(Biomasa_ton= (Peso_g * Muertos)/1000000) %>% mutate(log_biomasa= log(Biomasa_ton)) %>% ggplot(aes(log_biomasa)) + 
  geom_histogram(bins = 40, color = "black", fill = "steelblue1")+ labs(title="Histograma biomasa muerta (ton) entre los años 2011 al 2022", x="Log biomasa (ton) muerta", y="Frecuencia") + theme_bw()
```



### *Histograma 2: Número de peces muertos y cálculo de biomasa muerta (toneladas) por causa*

Debido a que no se logra visualizar de buena manera la información utilizando histograma se procedió a la transformación logarítmica de la mortalidad en *S. salar* por causa de muertes (es decir, bloom de algas y oxígeno disuelto). 

```{r histograma 2, echo=TRUE}
ggplot(Mortalidad1, aes(Muertos))+geom_histogram(bins = 20, aes(color= Causa)) + theme_bw() 
```



### *Transformación logarítmica de la variable con función mutate ()*


#### *_Histograma peces muertos por causa_*

Datos muestran que históricamente la mayor cantidad de peces muertos es por causa de bloom de algas presentes en la columna de agua.

```{r histograma 2 datos transformados log peces muertos y causa de mortalidad, echo=TRUE}
Mortalidad1 %>% mutate(log_Muertos= log(Muertos)) %>% ggplot(aes(log_Muertos))+ geom_histogram(bins = 30, aes(color= Causa)) + labs( title = "Causa de mortalidad en S. salar entre el 2011 al 2022") + theme_bw()
```



#### *_Histograma biomasa muerta (toneladas) por causa_*

Entre los periodos 2011 a 2022 existe una mayor biomasa muerta (ton) de *S. salar* en el barrio por causa de la acción de bloom de algas que por la disminución de oxígeno disuelto.

```{r histograma 2 datos transformados log biomasa muerta y causa de mortalidad, echo=TRUE}
Mortalidad1 %>% mutate(Biomasa_ton= (Peso_g * Muertos)/1000000) %>% mutate(log_biomasa= log(Biomasa_ton)) %>% ggplot(aes(log_biomasa))+ geom_histogram(bins = 40, aes(color= Causa)) + labs( title = "Causa de mortalidad en la biomasa (ton) de S. salar entre 2011 al 2022") + theme_bw()
```



## **Tablas de frecuencia**

Dentro de esta base de datos se observa que la causa de mortalidad en *Salmo salar* para el barrio en estudio durante el periodo 2011 al 2022 **no se encuentra balanceada**, registrándose una mayor frecuencia para la variable oxígeno disuelto (864 registros) que por bloom de algas (360 registros).

```{r balance de datos causa, echo=TRUE}
table(Mortalidad1$Causa)
```


Por otro lado, de acuerdo al registro de mortalidades por centro se observa que 4 centros de cultivos muestran históricamente un mayor número de eventos (> 100 registros) por mortalidad provocadas por ambos factores (i.e, bloom y OD). Entre ellos se encuentran: CM0235; CM0508; CM0740 y CM0890.

```{r balance de datos centro_id, echo=TRUE}
table(Mortalidad1$centro_id)
```


Para el barrio en estudio el mayor número de registros históricos de peces muertos se encuentran durante los años 2015, 2019 y 2021 (> 250 registros), siendo mayoritariamente reportadas durante las estaciones de otoño-invierno (mes 3 - mes 4 - mes 5 -mes 6) y primavera (mes 10 - mes 11), es decir, una frecuencia mayor a 100 registros. 

```{r balance de datos tiempo, echo=TRUE}
table(Mortalidad1$año)
table(Mortalidad1$mes)
```



## **Relación entre variable cuantitativa y factores usando gráficas**


### *Boxplot causa de la mortalidad en la biomasa (toneladas) de Salmo salar entre el 2011 al 2022*

La biomasa muerta para *S. salar* por causa de bloom de algas ha sido mayor durante los años 2016, 2017 y 2021 en comparasión al oxígeno disuelto, mientras que para los años 2013, 2018, 2019 y 2020 la acción por disminución de oxígeno disuelto en agua reporta una mayor biomasa muerta (ton) para el barrio en estudio. La causa de mortalidad por baja de OD ha mostrado una mayor frecuencia de registros, mientras que la acción por bloom de algas a mostrado una mayor ocurrencia en los últimos años, siendo el año 2021 la situacioón que presentó un alata biomasa de mortalidad.

En esta gráfica se identificaron **datos faltantes** para la causa de muerte en peces, principalmente por bloom de algas (específicamente años 2011, 2012, 2018 y 2022), en cambio, causa de mortalidad por baja de OD ha mostrado mayor frecuencia en estos últimos 10 años.

En cuanto a **valores atípicos**, principalmente se observan registros de biomasa muerta por causa bloom de algas escapándose del gráfico de cajas y bigotes, siendo estos durante los años 2013, 2015 y 2019. Mientras que para la causa de muerte por oxígeno disuelto (OD) se visualizan **valores atípicos** para los año 2011, 2019 y 2021. Estos valores atípicos demostraron ser casos puntuales en mortalidad en peces siendo posiblemente relacionado con el periodo y ocurrencia de baja de OD o presencia de bloom de algas. Si bien, es un registro estimado de mortalidad por centro, es probable que existan errores en la toma de datos, ya que su estimación se basa en el peso y número de individuos global existentes en jaulas afectadas, no obstante, en base a las ordenes de magnitud permite tener una idea general del problema que afecta a los centros de cultivos presentes en el barrio. 


```{r boxplot biomasa muerta por causa anual, echo=TRUE}
Mortalidad1 %>% mutate(Biomasa_ton= (Peso_g * Muertos)/1000000) %>% mutate(log_biomasa= log(Biomasa_ton)) %>% ggplot(aes(x= año, y= log_biomasa, fill= Causa)) + geom_boxplot() + labs( title = "Biomasa muerta (ton) por causa entre el 2011 al 2022")+ theme_bw()
```



### *Boxplot causa de mortalidad en S. salar entre los años 2011 al 2022*

Al agrupar los años, la mortalidad en *S. salar* no muestra un patrón que diferencie el tipo de mortalidad entre el periodo 2011 al 2022, siendo la mediana, cuartiles y bigotes similares entre ambos boxplot. No obstante, se observan en esta gráfica **valores atípicos** para ambas causas de mortalidad, siendo mayores para el caso de mortalidad por la acción de bloom de algas, esto quiere decir, que existe un mayor número de peces muertos que se escapan de la media debido al bloom de algas dentro del barrio en estudio. Adicionalmente, mediante esta gráfica se observa que los **valores atípicos** estan inclunados a un mayor número de muertos causado por bloom y OD. 

```{r boxplot biomasa muerta por Causa, echo=TRUE}
Mortalidad1 %>% mutate(log_Muertos= log(Muertos)) %>% ggplot(aes(x= Causa, y= log_Muertos, fill= Causa)) + geom_boxplot() + labs( title = "Causa de mortalidad en S. salar entre el 2011 al 2022") + theme_bw()
```



### *Relación entre las causas de mortalidad por bloom y oxígeno disuelto*

La relación entre las causas de mortalidad por bloom y oxígeno disuelto muestra una dispersión de la información entre los años 2011 a 2022. No se observa una relación directa o linealidad entre ambas causas de muerte en salmones.


```{r relación mortalidad por bloom y OD, echo=TRUE}

bloom_OD <- Mortalidad %>% filter(Mort_bloom > 0) %>% filter(Mort_OD > 0) %>% mutate(Mort_bloom_ton= (Peso_g * Mort_bloom)/1000000) %>% mutate(log_biomasa_bloom= log(Mort_bloom_ton)) %>% mutate(Mort_OD_ton= (Peso_g * Mort_OD)/1000000) %>% mutate(log_biomasa_OD= log(Mort_OD_ton))

bloom_OD %>% ggplot(aes(x= log_biomasa_OD, y=log_biomasa_bloom))+ geom_point(shape = 19, colour = "steelblue4", size= 3) + labs(x= "Log Mortalidad OD (ton)", y= "Log Mortalidad bloom (ton)") + theme_gray() + labs( title = "Relación mortalidad OD vs Bloom con datos registrados entre 2011 a 2022") + scale_x_continuous(limits = c(-6, 6)) + scale_y_continuous(limits = c(-6,6)) + geom_smooth(method= lm, se= FALSE) + theme_bw()
```


Basándose en una prueba de correlación entre las causas de muerte por bloom de algas y disminución de oxígeno disuelto en los último 10 años dentro del barrio en estudio, se obtuvo que no existe correlación entre variables (valor p mayor al 5%), mostrando a su vez este ajuste lineal una baja correlación del 15%. Por lo tanto, se acepta la hipótesisi nula (HO).

```{r inferencia estadística, echo=TRUE}
# Prueba de hipótesis para la correlación entre causas de muerte
# H0: No hay correlación entre causas de muerte en salmón
# H1: Existe correlación entre causa de muerte en salmón

cor_causa <- cor.test(bloom_OD$log_biomasa_OD, bloom_OD$log_biomasa_bloom, method = "pearson", conf.level = 0.95)
cor_causa

pander::pander(cor_causa, caption ="Prueba de hipótesis para el coeficiente de correlación entre log Mortalidad bloom y OD")
```



#### *_Relación biomasa muerta según el tiempo_*

No se observa un patrón claro que diferencie la mortalidad causada por bloom de algas y disminución de oxígeno disuelto cuando se analiza la variable temporal por semana y mes para el barrio en estudio entre el periodo 2011 al 2022. Casos puntuales son observados para el mes 4 con una alta biomasa muerta de peces siendo causa principal el bloom de algas (año 2021). Esta evidencia gráfica podría estar mostrando la ocurrencia de un evento temporal puntual que genera una alta mortalidad en la biomasa de salmones. 

```{r Correlación biomasa muerta por mes, echo=TRUE}
Mortalidad1 %>% mutate(Biomasa_ton= (Peso_g * Muertos)/1000000) %>% mutate(log_biomasa= log(Biomasa_ton)) %>% ggplot(aes(x= mes, y=log_biomasa, color= Causa))+ geom_point(size=1) + labs(x= "Mes", y= "Log biomasa muerta (ton)")+ theme_gray() + labs( title = "Relación biomasa muerta (ton) por mes") + theme_bw()

```



Al realizar un zoom sobre los registros de mortalidad dentro del año 2021 se oberserva una mayor frecuencia y reporte de mortalidad por causa de OD, sin cambios bruscos (registros atípicos) a los largo de las semanas. Sin embargo, si se observa que para este año 2021 ocurrio que la mayor biomasa de salmones muertos fue afectada por la acción de bloom de algas, siendo la mayor mortalidad registrada históricamente en este barrio (log biomasa muerta > 5).  

```{r Correlación biomasa muerta por semanas, echo=TRUE}

mes1 <- Mortalidad1 %>% mutate(Biomasa_ton= (Peso_g * Muertos)/1000000) %>% mutate(log_biomasa= log(Biomasa_ton)) %>% ggplot(aes(x= Nro, y=log_biomasa, color= Causa))+ geom_point(size=1) + labs(x= "Semanas correlativas", y= "Log biomasa muerta (ton)")+ theme_gray() + labs( title = "Relación biomasa muerta (ton) por semana, periodo 2011-2022") + theme_bw() + scale_y_continuous(limits = c(-8,8))

#Zoom para el años 2021
mes2 <- Mortalidad1 %>% mutate(Biomasa_ton= (Peso_g * Muertos)/1000000) %>% mutate(log_biomasa= log(Biomasa_ton)) %>% ggplot(aes(x= Nro, y=log_biomasa, color= Causa))+ geom_point(size=1) + labs(x= "Semanas correlativas", y= "Log biomasa muerta (ton)")+ theme_gray() + labs( title = "Relación biomasa muerta (ton) por semana (año 2021)") + theme_bw() + scale_y_continuous(limits = c(-8,8)) + scale_x_continuous(limits = c(750, 1069))

grid.arrange(mes1, mes2, ncol = 1, nrow = 2)

```


#### *_Relación peces muertos y peso entre los años 2011 a 2022_*

Salmones con mayor peso (g) registraron un elevado número mortalidad por causa de bloom de algas y oxígeno disuelto durante el periodo 2011 al 2022 para el barrio en estudio.

```{r relación peces muertos y peso, echo=TRUE}
Mortalidad1 %>% mutate(log_peso= log(Peso_g)) %>% mutate(log_muertos= log(Muertos)) %>% ggplot(aes(x= log_peso, y= log_muertos, color=Causa))+ geom_point(size=1) + labs(x= "Log Peso (g)", y= "Log muertos")+ theme_gray() + labs( title = "Relación peso de salmones y número de muertos entre el 2011 al 2022") + theme_bw()
```



## **Resumen de datos mediante tablas y estadística descriptiva**

### *Estadística descriptiva y tablas resumen*

La estadística descriptiva muestra que al agrupar la información por causa de muerte entre los años 2011 al 2022 el mayor número de registros son debido a las bajas de OD en agua, no obstante, la mayor biomasa muerta (ton) ha sido registrada por la acción de bloom de algas, alcanzando en promedio 16 toneladas de peces muertos (desviación estantandar = 82 ton; rango 0.003 a 1031 ton). Mientras tanto, la mortalidad por causa del OD tuvo en promedio 4.1 toneladas de salmones muertos (desviación estantandar = 16 ton; rango 0.0004 a 316 ton) para estos últimos 10 años. Las medianas calculadas para las mortalidades por bloom y OD fueron de 0.45 y 0.43, respectivamente) (Tabla 1).

```{r estadísitica descriptiva biomasa muerta en registro histórico, echo=TRUE}
Tabla_causa <- Mortalidad1 %>% mutate(Biomasa_ton= (Peso_g * Muertos)/1000000) %>% group_by(Causa) %>% summarize("N"= n(), "Promedio"= mean(Biomasa_ton), "DE"= sd(Biomasa_ton),"Mediana"= median(Biomasa_ton), "Mín"= min(Biomasa_ton), "Máx"= max(Biomasa_ton))

kbl(Tabla_causa, caption = "Tabla 1. Resumen de la biomasa muerta (toneladas) para la especie S. salar por causa entre los años 2011 al 2021") %>% kable_classic_2()
```


En relación al peso del salmon del Atlántico (*S. salar*) que presentó muerte por causa de bloom y OD tuvo en promedio 3.1 kg, con una desviación estándar de 1.5 kg, siendo el peso máximo de las mortalidades registradas de 6,4 kg entre los años 2011 al 2022 (Tabla 2).

```{r descripción variable peso, echo=TRUE}
Tabla_peso <- Mortalidad1 %>% summarize(n(), mean(Peso_g), sd(Peso_g), max(Peso_g))

kbl(Tabla_peso, caption = "Tabla 2. Resumen del peso (g) en S. salar cuando se registró su muerte entre los años 2011 a 2022") %>% kable_classic_2()
```


Para resumir la biomasa muerta de *S. salar* a causa del bloom de algas y oxígeno disuelto en su conjunto, se generaron tablas y análisis de regresión lineal simple para los datos por centro, mes y año. 


### **Biomasa muerta por Centro**

Dentro del análisis descriptivo por centro de cultivo se observa que en promedio la mayor biomasa muerta en estos últimos 10 años se registra para CM0235, CM0740 y CM0778 (> 10 ton). Para el caso de los dos primeros centros (CM0235 y CM0740) se visualiza un alto número de reportes por mortalidad (biomasa muerta) en comparación al resto de los centros de cultivo presentes en el área de estudio (Tabla 3).

```{r resumen datos descriptivos para la mortalidad de S. salar por centro, echo=TRUE}
Tabla_centro <- Mortalidad1 %>% mutate(Biomasa_ton= (Peso_g * Muertos)/1000000) %>% group_by(centro_id) %>% summarize("N"= n(), "Promedio"= mean(Biomasa_ton), "DE"= sd(Biomasa_ton), "Mín"= min(Biomasa_ton), "Máx"= max(Biomasa_ton), "Varianza"= var(Biomasa_ton))

kbl(Tabla_centro, caption = "Tabla 3. Resumen de la biomasa muerta (toneladas) por cada centro de cultivo presente en el barrio entre los años 2011-2022") %>% kable_classic_2()
```


#### **Ajuste modelo biomasa muerta por centro**

Basado en el ajuste del modelo de ANOVA una vía por criterio de clasificación **centro de cultivo** nos dice que el modelo general existen diferencias en la biomasa muerta entre centros de cultivos (p valor mayor 0.05), por lo tanto, se rechaza la **hipótesis nula** que hace referencia a una similitud en biomasa muerta entre centros del cultivos para registros comprendidos entre los periodos 2011 a 2022. En cuanto al análisis de covarianza el modelo simple con la variable centro de cultivo solo un **6%** del ajuste (R2 ajustado) de la predicción explicaría la biomasa muerta.

```{r ajuste modelo biomasa muerta por centro, echo=TRUE}
anova_centro <- Mortalidad1 %>% mutate(Biomasa_ton= (Peso_g * Muertos)/1000000) %>% mutate(log_biomasa= log(Biomasa_ton)) 
modelo1_anova1_centro <-lm(log_biomasa ~ centro_id, data = anova_centro)
anova(modelo1_anova1_centro)
summary(modelo1_anova1_centro)
```



### **Biomasa muerta por mes**

En este análisis descriptivo es posible observar que la mayor biomasa muerta dentro del barrio ocurrió en el mes 4 con un promedio de 30 (desviación estándar = 116; rango= 0.0005 - 1031) toneladas. Para el mes 7 fue donde se reportó la menor biomasa muerta (ton) dentro de estos últimos 10 años con un promedio de 0.8 toneladas (Tabla 4). 

```{r resumen datos descriptivos para la mortalidad de S. salar por mes, echo=TRUE}
Tabla_mes <- Mortalidad1 %>% mutate(Biomasa_ton= (Peso_g * Muertos)/1000000) %>% group_by(mes) %>% summarize("N"= n(), "Promedio"= mean(Biomasa_ton), "DE"= sd(Biomasa_ton), "Mín"= min(Biomasa_ton), "Máx"= max(Biomasa_ton), "Varianza"= var(Biomasa_ton))

kbl(Tabla_mes, caption = "Tabla 4. Resumen de la biomasa muerta (toneladas) por cada mes entre los años 2011-2022") %>% kable_classic_2()
```



#### **Ajuste modelo biomasa muerta por mes**

Basado en el ajuste del modelo de ANOVA una vía por criterio de clasificación **mes** nos dice que el modelo general existen diferencias en la biomasa muerta entre meses (p valor mayor 0.05), por lo tanto, se rechaza la **hipótesis nula** que hace referencia a una similitud en biomasa muerta entre meses. En cuanto al análisis de covarianza el modelo simple con la variable mes solo un **7%** del ajuste (R2 ajustado) de la predicción explicaría la biomasa muerta.

```{r ajuste modelo biomasa muerta por mes, echo=TRUE}
anova_mes <- Mortalidad1 %>% mutate(Biomasa_ton= (Peso_g * Muertos)/1000000) %>% mutate(log_biomasa= log(Biomasa_ton)) 
modelo2_anova2_mes <-lm(log_biomasa ~ mes, data = anova_mes)
anova(modelo2_anova2_mes)
summary(modelo2_anova2_mes)
```



### **Biomasa muerta por año**

Se observa que el año 2021 existió una mayor biomasa muerta dentro del barrio en estudio con un promedio de 15.8 toneladas y un número de registros de 346. Por otro lado, para el año 2018 se observa una alta biomasa muerta (promedio 8 toneladas) con solo 2 registros dentro del barrio (Tabla 5).

```{r resumen datos descriptivos para la mortalidad de S. salar por año, echo=TRUE}
Tabla_año <- Mortalidad1 %>% mutate(Biomasa_ton= (Peso_g * Muertos)/1000000) %>% group_by(año) %>% summarize("N"= n(), "Promedio"= mean(Biomasa_ton), "DE"= sd(Biomasa_ton), "Mín"= min(Biomasa_ton), "Máx"= max(Biomasa_ton), "Varianza"= var(Biomasa_ton))

kbl(Tabla_año, caption = "Tabla 5. Resumen de la biomasa muerta (toneladas) por cada año") %>% kable_classic_2()
```



#### **Ajuste modelo biomasa muerta por año**

Basado en el ajuste del modelo de ANOVA una vía por criterio de clasificación **año** nos dice que el modelo general existen diferencias en la biomasa muerta entre años (p valor mayor 0.05), por lo tanto, se rechaza la **hipótesis nula** que hace referencia a una similitud en biomasa muerta entre años. En cuanto al análisis de covarianza el modelo simple con la variable año solo un **3%** del ajuste (R2 ajustado) de la predicción explicaría la biomasa muerta.

```{r ajuste modelo biomasa muerta por año, echo=TRUE}
anova_año <- Mortalidad1 %>% mutate(Biomasa_ton= (Peso_g * Muertos)/1000000) %>% mutate(log_biomasa= log(Biomasa_ton)) 
modelo3_anova3_año <-lm(log_biomasa ~ año, data = anova_mes)
anova(modelo3_anova3_año)
summary(modelo3_anova3_año)

```



### **Tabla dinámica DT()**

Debido al alto número de registros históricos (n= 1224) por centro para el barrio en estudio se generó una tabla dinámica mediante la función DT::datatable() lo cual permitirá realizar búsquedas de información específica dentro de la base de datos *Mortalidad1*.

```{r tabla de datos Mortalidad1, echo=TRUE}
DT::datatable(Mortalidad1, caption = "Tabla 6. Mortalidad en Salmo salar entre los años 2011 al 2022 según registro por causa (bloom de algas y oxígeno disuelto)")
```



# **Modelo regresión lineal múltiple**

Mediante un analisis de covarianza se investigó la relación entre la biomasa muerta de salmones y los factores causa, centro de cultivo mes y año. Para ello se formularon las siguientes hipótesis:


## **Formulación de la hipótesis** 

### **~H0~**: $$ \beta_{j} = 0 ; j= 1,2,..., k $$

### **~H1~**: $$ \beta_{j} \ne 0 ; j= 1,2,..., k $$



### **Ajuste del modelo múltiple y evaluación de supuestos**

El modelo cumple con los tres supuestos: linealidad, homogeneidad de varianza y normalidad. Por otro lado este modelo nos estrega como resultado coeficientes distintos de cero, por lo tanto, se rechaza la HO (valores p menores al 5%). El R2 ajustado de esta modelación múltiple correspondió al 23%. 

```{r modelo lineal datos mortalidad, echo=TRUE}
Mortalidad2 <- Mortalidad1 %>% mutate(Biomasa_ton= (Peso_g * Muertos)/1000000) %>% mutate(log_biomasa= log(Biomasa_ton))
lm.aov_biomasa <- lm(log_biomasa ~ Causa * año + centro_id + mes, data = Mortalidad2)

aov(lm.aov_biomasa)

anova(lm.aov_biomasa)

summary(lm.aov_biomasa)

plot(lm.aov_biomasa)
```


### **Comparación de modelos**

Al llevara a cabo una comparación de modelos mediante los crietrios de anova de residuales (RSS) y Akaike Information Criterion (AIC) se observa que los menores valores correspndieron al modelo lineal múltiple que integró las variables causa, centro de cultivo, mes y año, siendo los valores residuales y penalización en el número de variables menores que los modelos simples.

```{r comparación de modelos completo y simples RSS, echo=TRUE}
anova(modelo1_anova1_centro, modelo2_anova2_mes, modelo3_anova3_año, lm.aov_biomasa) %>% pander()

```


```{r comparación de modelos completo y simples AIC, echo=TRUE}
AIC <- AIC(modelo1_anova1_centro, modelo2_anova2_mes, modelo3_anova3_año, lm.aov_biomasa) %>% pander()
AIC
```



# **Interpretación de resultados y conclusiones**

Para este modelo **se cumplen los 3 supuestos** que ponen a prueba la linealidad, homogeniedad y normalidad de los datos, por lo que fue posible llevar a cabo un análisis de varianza. Por otro lado, el **intercepto (Beta 0) y las pendientes (Beta 1, Beta 2, etc.) fueron significativamente distintas de cero, rechazándose la hipótesis nula (H0) con un nivel de siginificancia menor al 5%**. En cuanto al análisis de covarianza el modelo representa un **23%** del ajuste de la predicción para la variable biomasa muerta, las cuales fueron definidas por causa, centro de cultivo, mes y año. El p valor del modelo en su conjunto fue de 2.2e-16, por lo tanto, el modelo nos permite predecir biomasa muerta en función de las variables antes mencionadas.

Mediante un análisis comparativo por RSS y AIC entre modelos se determinó que la **regresión lineal múltiple (modelo completo) representa una mejor predicción** en comparación a los modelos simples que considera las variables de forma independiente.



