---
title: "Presentación Análisis Exploratorio y Estadístico de datos"
subtitle: Mortalidad de *Salmo salar* por causa de bloom de algas y oxígeno disuelto para un barrio del sur de Chile
author: "Felipe Tucca Díaz"
institute: Instituto Tecnológico del Salmón (INTESAL)
date: "`r format(Sys.time(), '%d %B %Y')`"
output: 
beamer_presentation:
  theme: CambridgeUS
  colortheme: dolphin
  fonttheme: professionalfonts
  includes:
    in_header: mystyle.tex
---

```{r setup, include=FALSE, comment= TRUE}
knitr::opts_chunk$set(echo = FALSE)

library(knitr)
library(kableExtra)
library(ggplot2)
library(dplyr)
library(readxl)

```

## Estructura del trabajo exploratorio y estadístico

**1).** **Introducción**

- Descripción de la problemática

- Variables de estudio y número de observaciones

**2).** **Análisis exploratorio de los datos**

- Histogramas biomasa muerta por causa

- Boxplot biomasa muerta por causa para los últimos 10 años

- Tablas de frecuencias

- Correlación entre causa de mortalidad en salmón


**3).** **Análisis estadísitico de los datos

- Modelos lineales simples y múltiple

- Comparación de modelos

**4).** **Interpretación y conclusiones del trabajo**


## Slide with Bullets

- Bullet 1
- Bullet 2
- Bullet 3

## Slide with R Output

```{r cars, echo = TRUE}
summary(cars)
```

## Slide with Plot

```{r pressure}
plot(pressure)
```

